【裁判字號】    98,海商,4
【裁判日期】    980706
【裁判案由】    損害賠償
【裁判全文】
臺灣基隆地方法院民事判決               98年度海商字第4號
原      告    冠邵貿易有限公司
法定代理人    乙○○
訴訟代理人    楊思莉律師
被      告    寰捷運通有限公司
7樓
法定代理人    甲○○
訴訟代理人    高木蘭律師
上列當事人間損害賠償事件，本院於民國98年6月22日言詞辯論終
結，判決如下：
    主  文
被告應給付原告新台幣壹佰零貳萬捌仟壹佰柒拾肆元，及自民國
九十八年三月十日起至清償日止，按年息百分之五計算之利息。
原告其餘之訴駁回。
訴訟費用除減縮部分外，新台幣壹萬零柒佰玖拾玖元由被告負擔
，餘由原告負擔。
本判決於原告以新臺幣參拾肆萬元為被告供擔保後，得假執行。
但被告如以新台幣壹佰零貳萬捌仟壹佰柒拾肆元預供擔保，得免
為假執行。
原告其餘假執行之聲請駁回。
    事實及理由
壹、程序部分
一、本件兩造均為我國法人，契約履行地則兼跨我國基隆港及印
    度新德里市，故本件具有涉外因素，屬涉外民事法律事件。
    又一國法院對涉外民事法律事件，有無一般管轄權即審判權
    ，悉依該法院地法之規定為據。原告既已向我國法院提起本
    件訴訟，則有關一般管轄權之有無，即應按法院地之我國法
    律定之。經查系爭貨物之裝貨港為我國之基隆港，則依海商
    法第78條第1項之規定，我國法院就本件應有一般管轄權。
    次按法律行為發生債之關係者，其成立要件及效力，依當事
    人意思定其應適用之法律；當事人意思不明時，同國籍者依
    其本國法，涉外民事法律適用法第6條第1項、第2項分別定
    有明文。次按「關於由侵權行為而生之債，依侵權行為地法
    」，涉外民事法律適用法第9條第1項亦定有明文，所謂行為
    地，包括實行行為地及結果發生地 (最高法院81年度台上字
    第935號判決可資參照)。本件原告主張其持有被告簽發之載
    貨證券，由被告負責自基隆港運送伊所出售予訴外人印度
    Global Sourcing Company之貨物至印度NEW DELHI(下稱新
    德里)，貨到目的港後被告無單放貨致原告受有損害等情，
    有原告提出之起訴狀及系爭載貨證券影本在卷可憑，是兩造
    對於準據法適用雖未言明，惟本件兩造均係依我國公司法所
    設立之公司，本件系爭載貨證券係於臺灣臺北所簽發，且依
    原告主張其遭受損害之結果發生地在我國，則揆諸前開說明
    ，本件載貨證券之法律關係，及侵權行為法律關係之準據法
    ，均應以中華民國法為準據法，合先敘明。
二、按訴狀送達後，原告不得將原訴變更或追加他訴，但請求之
    基礎事實同一、擴張或減縮應受判決事項之聲明、不甚礙被
    告之防禦及訴訟之終結者，不在此限，民事訴訟法第255條
    第1項第2款、第3款、第7款分別定有明文。本件原告於起訴
    時，原係請求被告給付新台幣（下同）1,711,372元及自起
    訴狀繕本送達翌日起至清償日止按週年利率5％計算之利息
    ，嗣於訴狀送達後之民國 (下同)98 年6月8日雖當庭減縮其
    聲明而請求被告給付1,147,779元及自起訴狀繕本送達翌日
    起至清償日止按週年利率5％計算之利息（見本院卷第112頁
    ）；又原告於起訴時主張依載貨證券及侵權行為之法律關係
    請求，嗣於言詞辯論時主張依載貨證券之法律關係請求 (本
    院卷第50頁)，兩者均屬原告減縮應受判決事項之聲明，合
    於前揭規定，應予准許。
貳、實體方面
一、原告起訴主張：
(一)原告於97年9月間，出售乙批貨物到印度新德里予買受人即
    訴外人Global Sourcing Company，貨物價值美金48,973.29
    元，由被告自臺灣基隆港運送至印度新德里，被告並簽發載
    貨證券一式3份交予原告。詎嗣系爭貨物於同年10月11日由
    海運之實際運送人American President Lines, Ltd(以下簡
    稱APL)運抵印度新德里後，被告未依法收回載貨證券即將系
    爭貨物交付予未持有載貨證券之人。
(二)被告為系爭載貨證券之簽發人，應就本件負運送人責任，且
    印度之Marine Air Logistics公司為被告之履行輔助人。
 1、按『載貨證券之發給人，對於載貨證券所記載應為之行為，
    均應負責。』海商法第74條第1項定有明文。次按，依海商法
    第60條準用民法第627條規定：『提單填發後，運送人與提單
    持有人間，關於運送事項，依其提單之記載。』。
 2、被告所簽發之原證4載貨證券右下角明白記載，本件載貨證
    券之簽發人被告寰捷運通有限公司為運送人 (原文：『
    Symaton world Freight Cargo Co., Ltd. As Carrier』)
    。左下角記載Marine Air Logistics為目的港之放貨代理人
    (原文：For delivery of goods please apply to：Marine
    Air Logistics)。
 3、因此，被告既簽發載貨證券正本予原告，依法即屬為運送人
    之地位，則依前開海商法第74條第1項及民法第627條載貨證
    券文義性之規定，被告即為本件運送人，除應依載貨證券法
    律關係對原告負運送人之責任外，Marine Air Logistic 依
    照載貨證券上之記載，亦為被告就本件運送之放貨代理人，
    即係被告就本件運送之履行輔助人。故被告自應就Marine
    Air Logistic之行為，依民法第224 條規定負同一責任。
 4、被告辯稱，依照原告與受貨人間貿易條件為FOB，其僅負出
    口地之裝載事宜，並無疏失云云，與載貨證券之文義性相悖
    ，且是否應負運送人責任與託運人、受貨人間係採何種交易
    條無涉，被告所辯，實無足採。
(三)原證4本件載貨證券上所載之系爭貨物，已經被告在目的港
    之履行輔助人Marine Air Logictics，以未收回3份載貨證
    券正本之方式，交付予載貨證券上所載之受貨人，有下列事
    實可證。
 1、原告為系爭載貨證券正本全套3份之持有人，並已於鈞院98
    年4月15日當庭提出該3份載貨證券正本供鈞院核對。足證，
    本件載貨證券3份正本確實尚未為被告，或被告於目的港之
    放貨代理人Marine Air Logistics收回。
 2、惟本件載貨證券上所記載櫃號為AMFU326120之1只20呎貨櫃
    之系爭貨物，已經於目的港交付予受貨人Global Sourcing
    Company，此有原證6、原證7由Global Sourcing Company發
    給原告之電子郵件，暨系爭貨物已經Global Sourcing
    Company拆櫃提領後之照片可證。
 3、依據原證3及原證5系爭貨櫃動態表，亦可知，裝載系爭貨物
    編號AMFU326120(-7)之貨櫃，已經於97年10月11日交付，並
    已於97年11月20日於拆櫃卸貨後，將空櫃交還海運之實際
    運送人APL之櫃場，並於同年月23日另於NHAVA SHEVA港裝載
    其他貨物，裝於APL DENVER輪第006航次運送至溫哥華。
 4、系爭貨物依原證4載貨證券之記載，乃採整裝整交 (CY/ CY)
    之運送方式，貨物係由託運人自行將之裝填入櫃並封上封條
    後再交運，並於運抵目的地後由運送人於未拆封條及拆櫃之
    情形下，原封不動地將整櫃貨物交付予有受領權人。故而，
    在整裝整交之運送方式下，倘裝載貨物之貨櫃已經拆櫃並將
    空櫃返還再供其他貨物運送，則該整櫃之貨物勢必已拆開卸
    出並由他人提領。
 5、綜上足證，系爭貨物已遭被告無單放貨。被告雖辯稱經其聯
    絡放貨代理人Marine Air Logistics表示，其並不知悉系爭
    貨物已經提領，亦未曾簽發小提單將系爭貨物交付。果其所
    辯為真，則系爭貨物應仍在被告或其放貨代理人之占有管領
    中，被告及其放貨代理人自應知悉系爭貨物現在何處，自無
    不能說明系爭貨物現況及其所在之理。然被告及其放貨代理
    人卻始終無法交代系爭貨物去向，又迄無法提出任何證據證
    明系爭貨物尚未提領仍在其占有管領中。足證，被告僅係空
    言否認。再系爭貨物早被提領，倘被告猶渾然不知，甚且怠
    於查證，其於本件為有重大過失，更為顯然。
(四)依最高法院判例見解，縱為記名式載貨證券亦不得未收回載
    貨證券而放貨。否則，如因此致託運人受有損害，亦應負賠
    償責任。被告雖謂本件係記名式載貨證券，其放貨代理人係
    於向實際運送人APL領取小提單後，將貨物交付予受貨人云
    云，實無解於被告本件之賠償責任：
 1、按最高法院86年台上字第2509號判例明揭：『載貨證券具有
    換取或繳還證券之性質，運送貨物經發給載貨證券者，貨物
    之交付，應憑載貨證券為之，即使為運送契約所載之受貨人
    ，苟不將載貨證券提出及交還，依海商法第104條準用民法
    第630條規定，仍不得請求交付運送物，不因載貨證券尚在
    託運人持有中而有所不同。故運送契約所載之受貨人不憑載
    貨證券請求交付運送物，運送人不拒絕而交付，如因而致託
    運人受有損害，自應負損害賠償責任。』 (見原附件3)。
 2、因此，本件被告未收回載貨證券即將貨物交付予載貨證券上
    所載之受貨人，致本件載貨證券上所載之託運人即原告受有
    貨物喪失之損害，則被告自應對原告負賠償責任。
 3、從而，被告謂本件係由放貨代理人Marine Air Logistics
    ，先向實際運送人APL換取小提單後，通知提單上所載之受
    貨人始交付貨物云云，依前開最高法院判例意旨，亦無解於
    本件貨物係未收回載貨證券而放貨之事實，被告應依民法第
    224條，就其履行輔助人，即其目的地之放貨代理人Marine
    Air Logistics之無單放貨行為，對託運人之原告負損害賠
    償責任。
(五) 依被告所簽發之載貨證券記載，本件貨物必須於繳回載貨
     證券後始能提領，有其原文關於：『One of these combine
     -d transport Bills of Lading must be surrendered
     duly endorsed in exchange for the goods.』 (中譯文
     ：受貨人必須出示已受合法背書之載貨證券並將之繳回，
     始可請求交付貨物)之記載可稽。故而，被告就本件貨物不
     能於未收回載貨證券情況下即放貨乙事，知之甚詳，其不
     僅應對於Marine Air Logistics無單放貨之行為，依民法
     第224條規定應負同一責任，就其怠於通知或指示Marine
     Air Logistics本件貨物不能無單放貨之行為，自有過失甚
     明。故而，被告應就本件貨物因無單放貨致原告受有喪失
     貨物之損害，依載貨證券之法律關係，對原告負損害賠償
     責任無疑。
(六)被告應就本件無單放貨，對原告負新台幣1,147,779元之損
    害賠償責任：
 1、原告因系爭貨物遭被告無單放貨，受有貨物喪失或不能交付
    之損害。關於喪失之系爭貨物價值為美金48,973.29元，有原
    證1之商業發票可證。
 2、惟因受貨人已給付原告美金16,128元之貨款，故原告僅請求
    扣除上開貨款後之貨物喪失損害美金32,845.29元，並依本
    件起訴時新台幣對美金34.945元之匯率 (見原附件2)，計算
    本件請求之金額為新台幣1,147,779元。
 3、至被告辯稱原告已同意折讓或同意受貨人展延付款云云，並
    非事實。原告從未同意受貨人展延付款期間，受貨人迄今除
    給付美金16,128元之貨款外，並未再對原告為任何給付，原
    告與受貨人間亦無其他折讓約定，且原告乃第一次與受貨人
    交易，有原證6第1頁之電子郵件可證，故原告亦無可能同意
    受貨人展延付款。被告如主張原告除收到受貨人給付之美金
    16,128元貨款外，尚有收到其他貨款，即應就此『積極存在
    』之事實，依民事訴訟法第277條規定負舉證責任。
(七)聲明為：被告應給付原告新台幣1,147,779元，及自起訴狀
    繕本送達之翌日起，至清償日止，按年息5%計算之利息。訴
    訟費用，由被告負擔。並願供擔保，請准宣告假執行。
(八)證據：提出商業發票、載貨證券3份、匯率表、貨櫃動態資
    料2份、電子郵件暨中譯本各2份、貨物照片4幀 (除載貨證
    卷提出正本閱後發還影本附卷外，餘均影本)。並請求函查
    American President Lines, Ltd系爭編號AMFU000000-0貨
    櫃於97年9月22日裝上APL SPAIN第131-1航次於97年10月11
    日運抵印度新德里後，係於何時交付予何人提領？受貨人又
    係於何時將空櫃交回？並請提供憑以放貨之小提單。
二、被告則抗辯：
(一)原告主張依載貨證券法律關係及侵權行為為請求，應先就本
    件被告有何未收回正本載貨證券而交付貨物之情，及所受之
    損害，依民事訴訟法第277條規定先為證明。
(二)被告為一承攬運送人，97年9月間，經由Marine Air
    Logistics之指定（即指定貨）而承運由原告（託運人，
    shipper）所交運之一只20呎貨櫃（20'x1，見被證一號），
    該貨櫃嗣再經由WTO EXPRESS CORP.以APL所屬之「APL
    SPAIN」輪第131-1航次為運送，而將系爭貨物自臺灣基隆港
    運至印度新德里（載貨證券《Bill of Lading，B/L》編號
    為：APLＺ000000000，見被證2號），經查，該貨櫃已於97
    年10月中旬運抵目的地。運抵後，原則上是由被證2號載貨
    證券上所載之受貨人（consignee）即Marine Air
    Logistics先憑該「NON-NEGOTIABLE SEA WAYBILL」（電報
    放貨方式為之）向運送人APL換取小提單以憑提領貨物（
    Delivery Order，簡稱D/O），再由Marine Air Logistics
    通知被證1號所載之受貨人Global Sourcing Company前往辦
    理提領貨物事宜。
(三)孰料，本件受貨人Global Sourcing Company於接獲Marine
    Air Logistics之貨到通知後，並未即刻辦理提貨，對此，
    被告事後獲悉係因受貨人Global Sourcing Company與原告
    間就貨物規格及買賣價金之付款問題所致（同原證6號），
    惟此係彼等間糾爭，與被告或Marine Air Logistics並無關
    連。
(四)原告與受貨人Global Sourcing Company所為之買賣契約約
    定以FOB作為貿易條件（trade terms），此參照系爭商業發
    票（commercial invoice，見原證1）之相關記載「FOB
    TAIWAN」即明。因此，買方Global Sourcing Company乃於
    印度當地委由Marine Air Logistics代為安排運送事宜。是
    當運送人APL將系爭貨物運抵印度後，APL即直接通知Marine
    Air Logistics提領貨物，再由Marine Air Logistics通知
    受貨人辦理提領貨物事宜。此外，據Marine Air Logistics
    之告知，其於未收到系爭正本載貨證券之情況下，並未交付
    小提單與受貨人以憑提領貨物，故，並無原告所稱有何「無
    單放貨」之情事。
(五)縱原告舉出本件受貨人分別於97年11月17日及98年2月10日
    之電子郵件內容（同原證6號），並檢附彼所謂系爭貨物之
    相關照片（見原證7號），姑不論該照片之真實性為何，事
    實上，從原證7號觀之，照片中無所屬貨櫃之外觀，無封條
    號碼可供辨識，亦無公證人所制作之公證報告可供參酌，實
    難僅憑該模糊之照片，認定照片中之貨物即屬本件系爭貨物
    。再者，由於Marine Air Logistics一再堅稱其並未簽發小
    提單以供受貨人辦理領取貨物者（被證3號至被證6號參照）
    ，因此，倘若依原告主張，則本件受貨人Global Sourcing
    Company究係如何取得系爭貨物尚非無疑。
(六)又從上揭2封電子郵件之內容觀之，受貨人GlobalSourcin
    -g Company於97年11月17日及98年2月10日之電子郵件內容
    固記載：「On behalf of your grid shipment we had
    already taken and…」，及「…my friend you can see
    the picture…」，惟查，2封電子郵件時間前後相距3個月
    ，而附加檔所記載之拍照日期則為98年1月13日，其中存有
    時間上之落差，對於彼等間是否具有其他約定又屬不明，
    本件原告僅擷取彼認為有利之部分電子郵件內容為證，此外
    ，並無前後文可供判斷確認，因認上指照片與系爭貨物之關
    連性為何，是否相符，尚待確認。
(七)此外，原告於主張以原證6（97年11月17日、98年2月10日電
    子郵件）作為受貨人於未經繳回正本載貨證券即已提領貨物
    之有利事證者，該事證既為彼提起本件訴訟前所明知者，則
    ，何以原告於起訴時就此刻意保留，未於起訴書狀內一併記
    載？
(八)有關「原證3」貨櫃動態資料應係記載運送人American
    President Lines, Ltd.,已將系爭貨櫃運抵印度目的地港之
    紀錄，與原告所指稱「無單放貨」係屬二事。該文件僅是記
    載系爭貨櫃（編號：AMFU000000-0）於97年9月22日以APL「
    SPAIN」輪第131-1航次，自臺灣高雄港出發（按，本件貨櫃
    之裝載港係為基隆），嗣於同年10月11日運抵印度新德里目
    的地港TUGLAKABAD之基本事實。至於，其中關於「貨櫃」（
    containers ）之欄位固記載「Delivered」之字樣，惟稽其
    內容所指，係實為運送人APL依其前所簽發之載貨證券內容
    （編號：APLＺ000000000，同被證2號），而將該貨櫃交由其
    上所載之受貨人（consignee）Marine Air Logistics收受
    之紀錄。受貨人Global Sourcing Company是否持被告所簽
    發之載貨證券（同原證2號）向Marine Air Logistics提領
    貨物無涉，故不得逕以之作為Marine Air Logistics確已放
    貨之論據。
(九)不論是編號為「原證3」或「原證5」之文件，目前均已無從
    自APL所屬之網站查得，且APL台灣分公司「美美總字（98
    ）第008號函」業已明確回覆「…並沒有目的港口領貨的相
    關文件，故無法提供貨櫃之領貨相關文件」，是倘若原告仍
    認原證三號即為系爭貨櫃已經受貨人Global Sourcing
    Company領取、開拆且已將空櫃交還船公司查收之證明者，
    則彼應提出有關貨櫃交接檢驗單（Equipment Interchange
    Receipt，EIR）等相關文件，以為認定。
(十)本件Marine Air Logistics是否具有「無單放貨」之情，仍
    有調查之必要。印度Marine Air Logistics於本件訴訟繫屬
    前後，均以書面向被告表示其未放貨，亦不曾簽發小提單（
    即D/O）交由受貨人收受之情，此有被證3、4、5號之電子郵
    件、被證6之MSN線上交談紀錄可稽。
(十一) 原告請求之金額是否正確，尚有查明之必要。按「負損
       害賠償責任者，除法律另有規定或契約另有訂定外，應
       回復他方損害前之原狀。」、「不能回復原狀，或回復
       顯有重大困難者，應以金錢賠償其損害。」分別為民法
       第213條第1項及同法第215條規定所明定。亦即，原告除
       須就其所受之損害為舉證外，損害賠償是以回復原狀為
       原則，金錢賠償則屬例外規定。
 1、原告與印度受貨人Global Sourcing Company間存有貨物買
    賣契約，原告對於買方依法有買賣價金請求權。且原告之承
    辦人員Peter Huang（電子信箱為：
    kuan1234@ms33.hinet.net）與買方Global Sourcing
    Company承辦人員「Prithvi Singh」（電子信箱為：
    import@globalinindia.com）間，於本件訴訟繫屬前後，均
    持續就給付貨款事宜磋商。此外，原告與受貨人間並非初次
    買賣，其合作關係至今已逾3年之久，因此彼等日常聯繫並
    無困難。
 2、次查，從Global Sourcing Company於97年9月23日所寄發之
    電子郵件內容，可知該公司將於97年10月份第1週之前安排
    支付美金16,128元整，且已確實給付。原告於收受上開金額
    後，即於97年10月9日，以電子郵件回覆確認，信中並表明
    因匯率變動之故，另可折讓美金1,350元，且由原告（Peter
    Huang）所繕打之價金計算式中，可知原告業已確實將美金
    16,128元部分自本件請求金額中全數扣除 (即us$48,973.29
    -1,250-16,128)，餘額則隨之更正為美金31,595.29(原文及
    中譯文見被證七號)，可證受貨人確曾為部分匯款。惟原告
    於起訴前即已收受上開款項，卻蓄意隱匿，直至被告揭穿，
    始於98年6月8日當庭減縮請求金額！
 3、爾後，原告與受貨人間仍持續以電子郵件聯絡付款事宜，從
    97年10月14日至同年11月7日之相關電子郵件內容觀之，可
    知受貨人一再表明其並非有意拖欠餘款，並不斷向原告解釋
    是因為匯率變動之故而有所延誤，除希冀取得原告之諒解外
    ，尚不斷向原告保證支付款項之意，亦對於原告同意給予之
    折讓部分，致上謝意。而由原告所舉之98年2月10日之電子
    郵件內容中，受貨人亦曾表明願遵守承諾再行給付部分金額
    ，以爭取後續付款之時間。（原文為：As last I want to
    take words from you that after receiving 13000US$
    you will not push us for the balance payment and
    will give us time to pay you balance payment.）。對
    此，原告則是略而不提。
 4、此外，從被證7號電子郵件內容尚可得知，原告先前不但同
    意受貨人得以展延付款期間，甚至曾主動於信中問及是否可
    以準備第2次出貨，顯見彼等間之信任程度（同被證8號）。
    而除上指電子郵件外，受貨人Global Sourcing Company 於
    今年3月間，並告知Marine Air Logistics有關該公司已向
    原告承諾將於98年3月17日前支付系爭餘款之相關內容，原
    文略為：「Sorry we cant this moment, but, on getting
    your payment, surely, all unnecessary proceeding
    will be stopped accordingly. But dead line is 17/3.
    anita financial dept., 13/3…」 (原文及中譯文見被證
    九號)。亦即，有關受貨人餘款之最後付款期限應為98年3月
    17日，且，受貨人實際上應付之總金額為：美金31, 145元
    ，因認，原告於本件訴訟期間是否已陸續自受貨人取得系爭
    貨款餘額？自應先予以查明。
 5、再者，倘若原告以受貨人業已提領系爭貨物之主張為真，則
    受貨人雖未能一次給付價金，惟受貨人嗣後曾秉持誠信而為
    部分買賣價金之給付亦屬實情，受貨人既已允諾陸續付款，
    從先前之事實觀之，受貨人之後續付款自是可以期待。顯見
    本件純屬買賣價金支付之紛爭，對於受貨人給付遲延之部分
    ，原告得依民法相關規定另為主張，以為保障。
 6、今原告一方面與受貨人聯繫付款事宜，且隱瞞曾收受款項之
    實情，另一方面以載貨證券及損害賠償之法律關係向被告為
    請求，彼於向受貨人請求買賣價金之同時，倘若又得自被告
    取得損害賠償者，即屬雙重獲利，是為民法不當利之行為，
    相較之下，被告之權益顯無保障可言（按，被告於本件所收
    取之運費利潤僅為美金25元整），實有失衡平，祈請鈞院併
    與審酌。
(十二)綜上所陳，本件原告之所以未能收取貨物價金，純因原告
      與受貨人Global Sourcing Company間之貿易糾紛所致，
      被告並非該買賣契約之履行義務人。而原告起訴前，從未
      向被告為損害賠償之請求，故無起訴狀所稱「詎被告屢經
      原告催討，均藉詞不付」之情事。又系爭貨物運抵印度後
      ，縱由Marine Air Logistics向受貨人Global Sourcing
      Company為貨到通知，惟Marine Air Logistics並未簽發
      並交付小提單與受貨人，確無未收回正本載貨證券而交付
      貨物之情。退步言之，倘若原告之主張為真，彼既已向受
      貨人為買賣價金之請求，並有收取部分價金之事實，則原
      告另行向被告所為之損害賠償請求是否具有理由，仍待審
      酌。
(十三)聲明為：原告之訴駁回。訴訟費用由原告負擔。如受不利
      判決，被告願供擔保，請准宣告免予假執行。
(十四) 證據：提編號KEENDL0000000載貨證券、編號：APLＺ0000
       00000載貨證券、97年11月6日、11月27日、9 月23日、
       10月14日至11月7日電子郵件及中譯文四份。97年11月
        27日、98年3月13日MSN影本及中譯文1份 (均影本)。
三、得心證之理由：
(一)本件原告主張其出售系爭貨物予訴外人Global Sourcing
    Company，並於97年9月間委託被告承攬運送系爭貨物至印度
    新德里，運送方式為整裝整交 (CY/CY)。被告則簽發載明：
    原告為託運人、受貨人為Global Sourcing Company、運送
    人為被告、貨櫃編號為AMFU000000-0等內容之3份載貨證券
    ，系爭貨物於97年10月中旬即運抵印度新德里，目前該3份
    載貨證券正本由原告所持有等情，為兩造所不爭執，復經原
    告當庭提出系爭載貨證券正本3份（見本院卷第49頁之言詞
    辯論筆錄），並有原告提出之系爭貨物商業發票（見本院卷
    第7頁）附卷可憑，堪信為真實。惟原告主張被告未取回載
    貨證券，即將貨物交付予未持有載貨證券之人，造成原告受
    有無法受償價金之損失，則為被告所否認，並以前詞為辯。
    故本件爭點為系爭貨物是否已提領? 即被告是否有原告所指
    之無單放貨之情事?及原告所受損害金額為何？
(二)按承攬運送人填發提單於委託人者，視為承攬人自己運送。
    承攬運送人自行運送，其權利義務與運送人同，民法第664
    、663條定有明文。次按載貨證券具有換取或繳還證券之性
    質，運送貨物，經發給載貨證券者，貨物之交付，應憑載貨
    證券為之，即使為運送契約所載之受貨人，苟不將載貨證券
    提出及交還，依海商法第104條準用民法第630條規定，仍不
    得請求交付運送物，不因載貨證券尚在託運人持有中而有所
    不同。故運送契約所載之受貨人不憑載貨證券請求交付運送
    物，運送人不拒絕而交付，如因而致託運人受有損害，自應
    負損害賠償責任（最高法院86年度台上字第2509號判例意旨
    參照）。被告雖主張其僅為承攬運送人，惟就簽發載貨證券
    則不爭執，依前揭規定，應負與運送人同一責任。又被告主
    張其僅是受貨人於印度所委託之運送人Marine AirLogistic
    -s於出口地代為處理運送事宜，惟依被告所簽發之載貨證券
    所載Marine Air Logistics為被告於目的港之放貨代理人，
    則Marine Air Logistics為被告之履行輔助人，被告就履行
    輔助人之故意過失應依民法第224條之規定負同一責任。此
    與原告與Global Sourcing Company間係採FOB或其他貿易條
    件無涉。本件原告仍持有系爭載貨證券正本如前所述，是系
    爭貨物之所有權並未移轉他人。故若因被告或其履行輔助人
    將系爭貨物交付他人，將致系爭貨物滅失使原告無法實現其
    所有權而受有損害，則被告即應負損害賠償責任。
(三)原告主張：系爭一式3份之載貨證券仍在原告持有之中，而
    原告主張被告無單放貨予Global Sourcing Company，主要
    係以原證3、5之2紙貨櫃動態資料，主張貨櫃已於97年11 月
    20日空櫃交還船公司之櫃場，並於同年月23日另於NHAVA
    SHEVA港裝載其他貨物，裝於APL DENVER輪第006航次運送至
    溫哥華。並因本件運送採整裝整交 (CY/CY)方式，若載貨物
    之貨櫃已經拆櫃並將空櫃返還運送人，再供其他貨物運送之
    用，則該整櫃之貨物勢必已拆開卸出並由他人提領。被告則
    抗辯：原證3之貨櫃動態資料，僅能證明海運之實際運送人
    APL依其前所簽發之載貨證券內容，將貨櫃交由其上所載之
    受貨人Marine Air Logistics收受。與Global Sourcing
    Company是否持被告所簽發之載貨證券向Marine Air
    Logistics提領貨物無涉。經查，就原證5之貨櫃動態資料表
    所示該貨櫃已另於97年11月20日空櫃交還並於同年月23日裝
    載其他貨物則未表示意見。因被告就本件採整裝整交
    (CY/CY )之運送方式並不爭執，而該運送方式，貨物係由託
    運人自行將之裝填入櫃並封上封條後再交運，並於運抵目的
    地後由運送人於未拆封條及拆櫃之情形下，原封不動地將整
    櫃之貨物交付予有受領之權利人。該貨櫃既已空櫃返還予船
    公司，顯見實際運送人APL已依其簽發之載貨證券將該貨櫃
    交付，其內所裝載物品已被自貨櫃中取出。
(四)原告又主張：依原證6、7號，由Global Sourcing Company
    發給原告之電子郵件及系爭貨物遭Global Sourcing
    Company 拆櫃提領後之照片，可證明系爭貨物已遭Global
    Sourcing Company提領。被告則予否認並稱：電子郵件與拍
    照日期存有時間上之落差，且原告與Global Sourcing
    Company間是否有其他約定亦屬不明，電子郵件亦無前後文
    可供判斷確認，而照片中並無所屬貨櫃之外觀，無封條號碼
    可供辨識，亦無公證人所制作之公證報告可供參酌，故難僅
    憑該模糊之照片而肯認該照片中之貨物即屬本件系爭貨物。
    就此部分之爭執，原告則未再提出其他據證明系爭照片中之
    貨物即為本件系爭貨物，亦未舉證證明電子郵件中所提及者
    即為本件系爭交易。惟兩造就電子郵件之形式真正不爭執，
    而依Global Sourcing Company於97年11月17電子郵件中稱
    此為第一次交易並已取得貨物，並希望不因未及時付款而造
    成彼此嫌隙，衡諸常情，Global Sourcing Company若未領
    取貨物，應係要求原告儘速交付載貨證券以便提貨，或陳明
    無法付款之事實，讓原告得將貨物退運回台灣，以減免自己
    之責任，始符常情，故買受人Global Sourcing Company並
    無動機佯稱已取得貨物並履向原告表示歉意及商討清償期限
    之理；且被告代理人於本院98年6月22日言詞辯論期日詢問
    原告法定代理人是否與Global Sourcing Company於97年10
    月14日電子郵件提及可否安排第二次訂單材料，原告法定代
    理人則稱係因Global Sourcing Company一次下二次訂單，
    因Global Sourcing Company本件未及時付款，故才詢問，
    如果他說要 (第二批貨)，但第一次仍未付款，我們仍不會
    備料等語 (參本院卷第124頁)。衡情，此等詢問應係測試買
    受人Global Sourcing Company是否仍繼續營業及其對第一次
     交易付款之態度為目的。則依經驗法則，原告第一次與
    Global Sourcing Company交易即發生貨到不付款且屢催不
    履行之情事，應無可能再繼續為他筆交易。綜上所述，本件
    原告主張系爭貨物確已遭Global Sourcing Company提領，
    應可信為真實。
(五)被告抗辯: 印度Marine Air Logistics於本件訴訟繫屬前後
    ，均以書面表示並未放貨，亦未簽發小提單（即D/O）交由
    受貨人收受等語；原告否認並主張：被告應舉證證明貨物仍
    於其占有管領中，就此部分依舉證責任分配原則，自應由被
    告就此情形負舉證責任，惟被告除提出與Marine Air
    Logistics間之電子郵件、MSN紀錄外，別無其他證明，而
    Marine Air Logistics與本件是否無單放貨有利害關係，又
    為被告之履行輔助人，故不得遽以其陳述作為未放貨之證明
    。另原告法定代理人 (即Peter Huang)於本院98年6月22日
    言詞辯論期日陳稱：大約貨到印度壹個星期前，有通知被告
    公司不能放貨。且被告未曾向原告請求延滯費、倉租費，被
    告就此部分陳述未為爭執，依民事訴訟法第280條第1項之規
    定視為自認 (參本院卷第124、125頁)。再參以被告主張其
    承攬本件運送，僅收取運費利潤美金25元，依航運實務，受
    貨人未於期限內提出載貨證券領貨，被告至少受有延滯費、
    倉租之損害，且被告既已知悉受貨人因與原告間之買賣糾紛
    未取得載貨證券，即載貨證券仍在原告持有中，則有權受領
    貨物之人為原告，何以未向原告通知取貨或求償延滯費、倉
    租？則被告主張貨物仍於其占有管領中，並不足採。
(六)綜上論斷，本件系爭貨物已遭Global Sourcing Company提
    領，未在被告之占有管領中，而原告仍持有被告所簽發之載
    貨證券正本一套3份，則原告主張依載貨證券之法律關係向
    簽發人即被告請求損害賠償為有理由。
(七)原告可得請求之賠償：
 1、本件原告主張受損害之數額，為未受領之貨款即美金32,
    845.29元，並依本件起訴時新台幣對美金34.945元之匯率，
    計算本件請求之金額為新台幣1,147,779元。被告則依原告
    法定代理人與受貨人Global Sourcing Company 於97年10月
    9日之電子郵件主張原告同意給予匯率折讓美金1,350元，再
    扣除已付款美金16,128元，應僅有美金31,595.29元
    (48,973.29-1,250-16,128=31, 595.29)貨款未付，惟此項
    匯率折讓之主張為原告所否認。參之該電子郵件係原告與受
    貨人Global Sourcing Company之往來內容，應可認定原告
    確同意予匯率折讓。又該電子郵件雖先提及匯率折讓美金
    1,350元，惟後實際計算餘額時則僅扣除美金1,250元，而被
    告所主張之金額亦為扣除美金1,250元後之餘額，被告主張
    折讓數額，符合實際計算折抵之數額又對原告有利，故應認
    匯率折讓之金額為美金1,250元。即原告因被告無單放貨致
    受有損害金額為美金31,595.29元。
 2、被告又主張原告得另向受貨人Global Sourcing Company請
    求價金給付，惟此乃係原告就同一債權，依法可得對不同債
    務人行使之數項請求權 (不真正連帶債權)，並不妨害原告
    得向被告請求賠償。
 3、至於匯率計算，原告主張以起訴時之匯率為準，被告則主張
    以損害發生時之匯率為準，因損害賠償係以填補損害為原則
    ，故損害之計算亦應以損害發生時點為認定，本件原告損害
    之發生係因被告無單放貨，故原告之損害發生於貨物遭提領
    之時，依據原證3及原證5系爭貨櫃動態表所示，裝載系爭貨
    物編號AMFU326120(- 7)之貨櫃，於97年10月11日交付，故
    本件損害發生於97年10月11日，應以該貨到港日後之新台幣
    對美金32.542元之匯率計算 (本院自台灣銀行網站上所公佈
    之歷史牌告匯率，於97年10月9日公告匯率後至同年月13 日
    始再公告新匯率，本件係以97年10月13日之匯率為換算標準
    )，換算後原告之損害為新台幣1,028,174元 (元以下四捨五
    入)。從而，原告之請求於1,028,174元及其法定利息之範圍
    內為有理由，應予准許，逾此部分之請求為無理由，應予駁
    回。
四、本件事證已臻明確，兩造其餘攻擊防禦方法，對判決結果不
    生影響，爰不予逐一論駁，併此說明。
五、假執行之宣告：
   原告與被告均陳明願供擔保，聲請宣告假執行或免為假執行，
   經核原告勝訴部分，核無不合，爰酌定相當擔保金額准許之。
六、本件除減縮部分外，訴訟費用10,799元被告負擔，餘由原告
    負擔。
七、本件原告之訴為一部有理由，一部無理由，依民事訴訟法第
79條、第390條第2項、第392條第2項，判決如主文。
中    華    民    國    98    年    7     月    6    日
                  民事庭法  官  蔡聰明
以上正本係照原本作成。
對於本件判決如有不服，應於收受送達後20日內向本院提出上訴
書狀，敘述上訴之理由，上訴於臺灣高等法院，並按他造當事人
之人數附具繕本。
中    華    民    國    98    年    7     月    6     日
                        書記官  林蔚菁


司法院資訊處製作；財團法人民間司法改革基金會備份。
